臺灣高等法院刑事裁定
109年度毒抗字第320號
抗  告  人  
即  被  告  吳俊傑


上列抗告人即被告因違反毒品危害防制條例案件，不服臺灣臺北
地方法院109年度毒聲字第187號，中華民國109年11月26日裁定
（聲請案號：臺灣臺北地方法院檢察署109年度聲觀字第179號、
109年度毒偵字第2953號），提起抗告，本院裁定如下： 
    主  文
原裁定撤銷，發回臺灣臺北地方法院。 
    理  由
一、原裁定意旨略以：抗告人即被告甲○○前於民國94年間因施用
    毒品案件，經法院裁定觀察、勒戒後，認無繼續施用毒品之
    傾向，而於94年6月29日執行完畢釋放出監，又於前揭觀察
    、勒戒執行完畢之3年後，基於施用第一級毒品海洛因之犯
    意，於109年8月5日8時52分許為警採尿前回溯26小時內之某
    時許，在位於臺中市○○區○○路00號之住處內，以針筒注射之
    方式（聲請書誤載為在臺灣地區不詳處所、以不詳方式，應
    予更正），施用第一級毒品海洛因1次，業據被告於訊問時
    坦承不諱（原審卷第75頁），而被告於109年8月5日經警採
    尿送驗結果，呈嗎啡、可待因陽性反應乙節，亦有勘察採證
    同意書、新北市政府警察局受採集尿液檢體人姓名及檢體編
    號對照表及台灣尖端先進生技醫藥股份有限公司109年8月17
    日出具之濫用藥物檢驗報告（尿液檢體編號為：DZ00000000
    000號）各1紙在卷可憑（毒偵字卷第7、27、29頁），足見
    被告確有施用第一級毒品海洛因，犯行洵堪認定。又被告於
    94年間因施用毒品案件，經臺灣宜蘭地方法院以94年度毒聲
    字第95號裁定送勒戒處所執行觀察、勒戒，因認無繼續施用
    毒品之傾向，於94年6月29日執行完畢釋放出所，由臺灣宜
    蘭地方檢察署檢察官以94年度毒偵緝字第48號為不起訴處分
    確定等情，有本院被告前案紀錄表附卷可參。被告前揭施用
    第一級毒品犯行，距最近1次犯該罪經觀察勒戒執行完畢釋
    放後已逾3年，依新修正之毒品危害防制條例第20條、第23
    條規定，即應令觀察、勒戒，不因其間曾因另犯施用毒品之
    罪經起訴、判刑及執行而受影響。至被告於訊問時表示有到
    醫院自費做戒癮治療，希望能持續做戒癮治療等語（原審卷
    第76頁），並提出臺北市立聯合醫院昆明院區診斷證明書為
    憑（原審卷第83頁），惟檢察官表示：緩起訴處分之戒癮治
    療需自費並定期至醫療院所及該署觀護人室報到採尿，須被
    告確有意願配合戒毒，遵期到場與否甚為重要，否則將浪費
    執行緩起訴之相關司法資源，被告前經依法傳喚未到庭致無
    法為戒癮治療之緩起訴處分，故依法聲請觀察、勒戒等語，
    此有臺灣臺北地方檢察署109年11月24日函附卷可佐（原審
    卷第103頁），檢察官已說明斟酌本件個案情節後，未依刑
    事訴訟法第253條之1規定對被告為附命完成戒癮治療之緩起
    訴處分程序，而裁量選擇向法院聲請裁定觀察、勒戒之具體
    理由，且其裁量在形式上並無違法或明顯濫用之情事，法院
    自應予以尊重。另被告已於訊問時就是否裁定觀察勒戒表示
    意見，應已足以保障其權利，而合於正當法律程序之要求。
    本件聲請，核無不合，應予准許，惟其期間不得逾2月等語
    。
二、抗告意旨略以：今年初因父親往生而暫居於親友家，誤記親
    友家地址致未收到檢察官之傳票。其是在新北市被查獲，故
    主動向新北地院查詢，然均未查得相關資訊，後向臺北地院
    查詢到本案，即將目前處境具狀告知法院，實因沒有收到檢
    方傳票始未到庭，並非故意不到。其於案發後即到醫院自費
    戒癮治療，若僅因未收到傳票未能遵期到庭即剝奪戒癮治療
    之機會，實有違司法正義與公平。請審酌被告現有正當穩定
    工作及家庭，給予戒癮治療之機會等語。
三、按毒品危害防制條例業於109年1月15日修正公布，自109年7
    月15日施行生效，其中第20條、第23條將施用毒品之刑事處
    遇程序「5年後再犯」、「5年內再犯」之追訴要件，均修正
    為「3年後再犯」、「3年內再犯」。現行毒品危害防制條例
    既認施用毒品者具有「病患性犯人」特質，強調「治療勝於
    處罰」、「醫療先於司法」，對於該條例第20條第3項及第2
    3條第2項所謂「3年後（內）再犯」，自應跳脫以往窠臼，
    以「3年」為期，建立「定期治療」之模式。準此，第20條
    第3項規定中所謂「3年後再犯」，只要本次再犯（不論修正
    施行前、後）距最近1次觀察、勒戒或強制戒治執行完畢釋
    放，已逾3年者，即該當之，不因其間有無犯第10條之罪經
    起訴、判刑或執行而受影響（最高法院109年度台上大字第3
    826號裁定意旨參照）。參諸毒品危害防制條例於87年5月20
    日制定時，即認施用毒品者具「病患性犯人」之特質，應首
    重於醫療之處置，乃就初犯者規定先施以觀察勒戒、強制戒
    治程序，俾能戒除其毒癮，迨於觀察、勒戒後，無繼續施用
    毒品傾向，或強制戒治期滿後，經檢察官為不起處分後5年
    內再犯施用毒品之罪者，方不適用前開規定。嗣於97年4月3
    0日修正時，就初犯者，增訂檢察官得為附命完成戒癮治療
    之緩起訴處分，及少年法院得依少年事件處理法程序處理之
    規定，而使施用毒品者得以社區處遇方式進行戒癮治療。可
    見立法者旨在設計多元處遇，以達對施用毒品者有效之治療
    ，而究採機構或社區處遇方式，則賦予檢察官裁量權。又行
    政院依同條例第24條第3項之授權，訂定「毒品戒癮治療實
    施辦法及完成治療認定標準」(下稱「認定標準」)，其中第
    2條第2項明定：「被告有下列情事之一時，不適合為附命完
    成戒癮治療之緩起訴處分。但無礙其完成戒癮治療之期程者
    ，不在此限：一緩起訴處分前，因故意犯他罪，經檢察官提
    起公訴或判決有罪確定。二緩起訴處分前，另案撤銷假釋，
    等待入監服刑。三緩起訴處分前，另案羈押或執行有期徒刑
    。」是施用第一、二級毒品之被告，除具認定標準第2條第2
    項各款所定事由，且有礙其完成戒癮治療之期程者外，檢察
    官仍應審酌被告是否適合為附命完成戒癮治療之緩起訴處分
    ；且依認定標準第6條之規定，檢察官於為緩起訴處分前，
    應得參加戒癮治療被告之同意，並向其說明完成戒癮治療應
    遵守事項。因此，被告究應採社區式之戒癮治療，或監禁式
    之觀察、勒戒，乃檢察官依其偵查中之職權，所得行使之裁
    量權，除有違背法令、事實認定錯誤或其裁量有重大明顯瑕
    疵之情事外，固非法院得予以實質審查，惟其裁量權之行使
    並非毫無限制，在裁量決定過程中，除不得逾越法定之裁量
    範圍（裁量逾越），並應符合法規授權之目的（裁量濫用）
    ，且不得有消極不行使裁量權（裁量怠惰）之情事，亦即須
    為「合義務性裁量」，如有裁量逾越、濫用或怠惰等情形，
    均構成裁量瑕疵，倘若檢察官未曾審酌於此，逕行對施用毒
    品之被告聲請觀察勒戒，即難謂有合義務性之裁量。
四、經查：
㈠、被告前述施用第一級毒品海洛因之事實，業據被告於警詢、
    原審坦承不諱（見毒偵卷第10頁、原審卷第75頁），且其尿
    液經警採集後檢送台灣尖端先進生技醫藥股份有限公司以酵
    素免疫分析法（EIA ）初驗，再以氣相層析質譜儀法（GC/M
    S ）複驗結果，發現確呈嗎啡、可待因陽性反應，有該公司
    109年8月7日出具之濫用藥物檢驗報告、勘察採證同意書、
    新北市政府警察局受採集尿液檢體人姓名及檢體編號對照表
    在卷可稽（見毒偵卷第7、27、29頁），堪認被告確有施用
    第一級毒品海洛因之犯行。又被告於94年間因施用毒品案件
    ，經臺灣宜蘭地方法院以94年度毒聲字第95號裁定送勒戒處
    所執行觀察、勒戒，嗣因無繼續施用毒品之傾向，於94年6
    月29日執行完畢釋放出所，由臺灣宜蘭地方檢察署檢察官以
    94年度毒偵緝字第48號為不起訴處分確定等情，有本院被告
    前案紀錄表附卷可參。是被告前揭施用第一級毒品犯行，距
    最近1次犯該罪經觀察勒戒執行完畢釋放後已逾3年，依新修
    正之毒品危害防制條例第20條、第23條規定，即應重新令入
    觀察、勒戒，不因期間曾因另犯施用毒品之罪經起訴、判刑
    及執行而受影響。另本件被告無其他經檢察官提起公訴或判
    決有罪之刑事案件，復無另案撤銷假釋、等待入監服刑、在
    監或在押等情形，有本院被告前案紀錄表在卷可查，是被告
    並無「毒品戒癮治療實施辦法及完成治療認定標準」第2條
    第2項各款所列不適合為附命完成戒癮治療之緩起訴處分之
    情事，亦堪認定。
㈡、本件檢察官對於被告究應採行「緩起訴之戒癮治療」或「聲
    請法院裁准觀察、勒戒」，固有裁量之權限，惟仍應斟酌個
    案具體情節，而為「合義務性裁量」。查被告於109年8月5
    日為警查獲後移送檢察官偵查，檢察官固於109年9月18日辦
    案進行單記載：「開庭日期：109年9月28日下午3時25分」
    、「傳喚（平信）；戶籍地：臺中市○○區○○路00號；住居所
    ：臺北市○○區○○路000巷00號2樓；備註：如願自費接受戒癮
    治療，請攜帶身分證、健保卡正反面影本各一份及最近之二
    吋照片2張到庭」、「處理事項：電聯被告若同意接受近癮
    治療緩起訴請攜同雙證件影本及大頭照2張到庭」等語（毒
    偵卷第65頁），然卷內僅有臺北市○○區○○路000巷00號2樓之
    傳票，因查無此人退回，並無被告上開戶籍地址之傳票回證
    ，已無從認定被告係經合法通知而未到庭。加以檢察官認被
    告不適於戒癮治療之理由，係認被告前經依法傳喚未到庭，
    而戒癮治療需確認被告配合遵期到場之意願，此觀之前開臺
    灣臺北地方檢察署回函所載即明，足見被告是否經合法傳喚
    而未遵期到庭一節，乃檢察官裁量是否適於為附命戒癮治療
    之緩起訴處分之重要事項，且被告於原審提出之109年11月1
    2日診斷證明書亦記載被告自109年8月26日起即每日前往接
    受美沙冬替代治療，此節亦未經檢察官於上開裁量時審酌。
    是檢察官認應聲請觀察勒戒之裁量，不無瑕疵可指。 
五、綜上，原裁定未審酌上情，逕認檢察官已適法裁量而為觀察
    勒戒之聲請，自有未洽。被告執此提起抗告，為有理由，為
    兼顧審級利益，應由本院將原裁定撤銷，發回原審另為適法
    之裁定。
據上論斷，依刑事訴訟法第413條前段，裁定如主文。
中　　華　　民　　國　　109 　年　　12　　月　　30　　日
                  刑事第二十二庭審判長法　官  洪于智
                                      法　官  陳銘壎
                                      法　官  汪怡君
以上正本證明與原本無異。
不得抗告。
                                      書記官  賴怡孜
中　　華　　民　　國　　110 　年　　1 　　月　　5 　　日